最高法院民事判決                                八十八年度台上字第三七九號
    上  訴  人  樺源國際股份有限公司
    法定代理人  李和生
    被 上訴 人  甲○○
右當事人間請求損害賠償事件，上訴人對於中華民國八十七年四月十五日台灣高等法
院第二審判決（八十六年度上字第一六四八號），提起上訴，本院判決如左：
    主  文
上訴駁回。
第三審訴訟費用由上訴人負擔。
    理  由
本件上訴人主張：被上訴人於民國八十二年間，不斷慫恿伊投資其任董事長兼總經理
之寶來育樂股份有限公司(下稱寶來公司)，一再向伊之法定代理人表示寶來公司有極
佳之營業利益，伊乃轉投資寶來公司新台幣（下同）四百萬元，為法人股東。詎該公
司包括伊投資金額四百萬元在內之四千萬元資本，竟全部遭虧空。為寶來公司代表人
且負實際經營責任之被上訴人，自公司於八十二年間設立起，從未依法備置各項簿冊
，亦未依法召集董事會或股東會，且於寶來公司虧損達實收資本二分之一及資產不足
抵償債務時，未依法召集股東會報告或聲請宣告公司破產，被上訴人顯有怠於業務上
應盡之注意，致損害伊之權利等情，求為命被上訴人給付四百萬元，並加付法定遲延
利息之判決。
被上訴人則以：上訴人係經深思後自願入股寶來公司，並擔任寶來公司法人董事，上
訴人法定代理人曾以法人董事代表身分，參加董事會議，就寶來公司營業狀況，並無
異議，顯已認同伊經營寶來公司之方式。伊亦始終戮力以赴，依法備置各項財產資料
供各股東查核，且依法召開董事會，並無違反公司法規定。嗣因政府近年強力掃蕩電
玩業，而受波及，致寶來公司業務無法繼續，財務亦陷困境，自非可歸責於伊等語，
資為抗辯。
原審斟酌全辯論意旨及調查證據之結果，以：按損害賠償之債，以有損害之發生及有
責任原因之事實，二者之間，有相當因果關係為成立要件，並應由主張對造應負侵權
行為責任者，負舉證責任。查寶來公司所營事業包括柏青哥業務、兒童樂園、遊藝場
業務等，此有該公司章程及經濟部公司執照可稽，上訴人為該公司發起人之一，復為
董事，且曾參與董事會議，亦有該公司董事監察人名單、董事會簽到紀錄在卷足按，
顯見上訴人對該公司所經營之業務，知之甚稔。次按公司法第二百十條固規定：股份
有限公司之董事會負有備置章程及各項簿冊於公司，供股東及債權人隨時請求查閱或
抄錄，及代表公司之董事對章程、簿冊有真實記載之義務。第二百十一條規定：公司
虧損達實收資本額二分之一時，董事會應即召集股東會報告；公司資產顯有不足抵償
其所負債務時，董事會應即聲請宣告破產。又公司解散時，董事會應依公司法第三百
十六條第四項規定，將解散之要旨通知各股東，及依公司法第二百三十條規定，董事
會應將其所造具之各項表冊提出於股東常會請求承認，及將其分發各股東。但對前開
義務之違反，亦僅對代表公司之董事處以罰鍰或罰金；或應向法院聲請破產而不聲請
，致公司之債權人受損害時，有過失之董事亦僅應依民法第三十五條第二項規定負賠
償責任而已。本件上訴人主張被上訴人擔任寶來公司董事長，於八十二年至八十五年
間，除於八十三年十月十四日召開董事會乙次外，均未依公司法規定備置相關會計簿
冊供股東查核，並未依法召集董事會或股東會；又於寶來公司虧損達實收資本額二分
之一及資產不足抵償其債務時，均未依法召集股東會報告或聲請宣告公司破產等情，
縱屬非虛，惟上開義務之違反，並不當然導致上訴人所投資四百萬元之虧損，即被上
訴人縱未盡前揭義務，亦與上訴人主張受有四百萬元損害間，無相當因果關係，上訴
人復未舉證證明其損害之發生與被上訴人未依法備置相關會計簿冊、召集董事會或股
東會、聲請宣告公司破產等有責任原因之事實間，有相當因果關係，揆諸首開說明，
即難謂上訴人對被上訴人有損害賠償請求權存在。從而，上訴人本於侵權行為之法律
關係，請求被上訴人給付四百萬元及其法定遲延利息，自屬無據，為其心證之所由得
。因而維持第一審所為上訴人敗訴判決，駁回其上訴，經核於法洵無違誤。上訴論旨
，徒就原審取捨證據、認定事實之職權行使，指摘其為不當，或就原審已說明者，泛
言未論斷，聲明廢棄原判決，不能認為有理由。
據上論結，本件上訴為無理由。依民事訴訟法第四百八十一條、第四百四十九條第一
項、第七十八條，判決如主文。
中      華      民      國    八十八    年      二      月    二十六    日
                              最高法院民事第五庭
                                  審判長法官  吳  啟  賓
                                        法官  洪  根  樹
                                        法官  謝  正  勝
                                        法官  劉  福  來
                                        法官  黃  熙  嫣
      右正本證明與原本無異
                                              書  記  官
中      華      民      國    八十八    年      三      月     十九     日
